<div type="chapter" n="11">
  <head>CHAPTER XI</head>
  <head>ADJECTIVES</head>

  <div type="subchapter" n="1">
    <head>The Declension of Adjectives.</head>

    <div type="section" n="223">
      <p>
        <label>§ 223.</label>
        In the parent <lang>Indg.</lang> language nouns and adjectives were declined alike without any distinction in endings, as in <lang>Latin</lang>, <lang>Greek</lang>, and <lang>Sanskrit</lang>.
        What is called the uninflected form of adjectives in the <lang>Germanic</lang> languages is a remnant of the time when nouns and adjectives were declined alike.
        But already in <lang>Indo-Germanic</lang> the pronominal adjectives had partly nominal and partly pronominal endings as in <lang>Sanskrit</lang>.
        In <lang>prim. Germanic</lang> the
        <pb n="104"/>
        endings of the pronominal adjectives were extended to all adjectives.
        These remarks apply to what is called in the <lang>Germanic</lang> languages the strong declension of adjectives.
      </p>
      <p>
        The so-called weak declension of adjectives is a special <lang>Germanic</lang> formation by means of the suffixes <m>-en-</m>, <m>-on-</m>, which were originally used to form nomina agentis, and attributive nouns, as
        <lang>Lat.</lang> <w>edō</w> (<grm>gen.</grm> <w>edōnis</w>), <gloss>glutton</gloss>, <lang>Goth.</lang> <w>staua</w>, <gloss>judge</gloss>, <w>wardja</w>, <gloss>guard, watchman</gloss>, <grm>gen.</grm> <w>stauins</w>, <w>wardjins</w>;
        <lang>Lat.</lang> adjectives <w>catus</w>, <gloss>sly, cunning</gloss>, <w>rūfus</w>, <gloss>red, red-haired</gloss>, <w>silus</w>, <gloss>pug-nosed</gloss>, beside the proper names <w>Catō</w> (<grm>gen.</grm> <w>Catōnis</w>), <abbr>lit.</abbr> <gloss>the sly one</gloss>, <w>Rufō</w>, <gloss>the red-haired man</gloss>, <w>Silō</w>, <gloss>the pug-nosed man</gloss>;
        and similarly in <lang>Gothic</lang> <w>blinds</w>, <gloss>blind</gloss>, <w>liuts</w>, <gloss>hypocritical, deceitful</gloss>, <w>weihs</w>, <gloss>holy</gloss>, beside <w>blinda</w>, <gloss>blind man</gloss>, <w>liuta</w>, <gloss>hypocrite</gloss>, <w>weiha</w>, <gloss>priest</gloss>, <abbr>lit.</abbr> <gloss>holy one</gloss>.
        Such nouns came to be used attributively at an early period, and then later as adjectives.
        And already in <lang>prim. Germanic</lang> this weak declension became the rule when the adjective followed the definite article, as
        <s>ahma sa weiha</s>, <abbr>lit.</abbr> <gloss>ghost the holy one</gloss>;
        <lang>OE.</lang> <s>Wulfmǣr se geonga</s>, <gloss>Wulfmǣr the Young</gloss>, <lang>OHG.</lang> <s>Ludowīg ther snello</s>, <gloss>Ludwig the Brave</gloss>, <abbr>cp.</abbr> <lang>NHG.</lang> <w>Karl der Grosse</w>.
        At a later period, but still in <lang>prim. Germanic</lang>, the two kinds of adjectives—strong and weak—became differentiated in use.
        When the one and when the other form was used in <lang>Gothic</lang> is a question of syntax (<ref>§ 430</ref>).
        It should be noted that there were also adjectival <c>n</c>-stems in the parent <lang>Indg.</lang> language, but that they did not have vocalic stems beside them as is the case in the <lang>Germanic</lang> languages.
      </p>
    </div>

    <div type="section" n="224">
      <p>
        <label>§ 224.</label>
        In <lang>Gothic</lang> the adjectives are declined as strong or weak (<ref>§ 430</ref>).
        They have three genders and the same cases as nouns.
      </p>
    </div>
  </div>

  <div type="subchapter" n="2">
    <head>A. The Strong Declension.</head>

    <div type="section" n="225">
      <p>
        <label>§ 225.</label>
        The strong declension contains <c>a</c>-stems, <c>i</c>-stems, and <c>u</c>-stems.
        The case endings are partly nominal and<pb n="105"/>partly pronominal, the latter are printed in italics.
        The nominal endings have already been explained in the vocalic declension of nouns.
        The pronominal endings will be explained in <ref>§ 265</ref>.
      </p>
    </div>

    <div type="subsubchapter" n="1">
      <head>a-stems</head>
      
      <div type="section" n="226">
        <p>
          <label>§ 226.</label>
          The <c>a</c>-stems are sub-divided into pure <c>a</c>-stems, <c>ja</c>-stems, and <c>wa</c>-stems.
          The nominal endings of the pure <c>a</c>-stems for the three genders are the same as those of
          <w>dags</w> (<ref>§ 179</ref>),
          <w>waúrd</w> (<ref>§ 181</ref>),
          <w>giba</w> (<ref>§ 191</ref>).
        </p>
        
        <div type="subsection" n="1">
          <head>Pure a-stems</head>

          <table>
            <row> <cell/>                       <cell cols="3"><grm>Sing.</grm></cell>                                                                                        </row>
            <row> <cell/>                       <cell><grm>Masc.</grm></cell>                     <cell><grm>Neut.</grm></cell>                         <cell><grm>Fem.</grm></cell>    </row>
            <row> <cell><grm>Nom.</grm></cell>  <cell><w>blinds</w>, <gloss>blind</gloss></cell>  <cell><w>blinds</w>, <w>blind<hi>ata</hi></w></cell>  <cell><w>blinda</w></cell>      </row>
            <row> <cell><grm>Acc.</grm></cell>  <cell><w>blind<hi>ana</hi></w></cell>             <cell><w>blinds</w>, <w>blind<hi>ata</hi></w></cell>  <cell><w>blinda</w></cell>      </row>
            <row> <cell><grm>Gen.</grm></cell>  <cell><w>blindis</w></cell>                       <cell><w>blindis</w></cell>                           <cell><w>blind<hi>áizōs</hi></w></cell>  </row>
            <row> <cell><grm>Dat.</grm></cell>  <cell><w>blind<hi>amma</hi></w></cell>            <cell><w>blind<hi>amma</hi></w></cell>                <cell><w>blindái</w></cell>     </row>
            <row> <cell/>                       <cell cols="3"><grm>Plur.</grm></cell>                                                                                        </row>
            <row> <cell><grm>Nom.</grm></cell>  <cell><w>blind<hi>ái</hi></w></cell>              <cell><w>blinda</w></cell>                            <cell><w>blindōs</w></cell>     </row>
            <row> <cell><grm>Acc.</grm></cell>  <cell><w>blindans</w></cell>                      <cell><w>blinda</w></cell>                            <cell><w>blindōs</w></cell>     </row>
            <row> <cell><grm>Gen.</grm></cell>  <cell><w>blind<hi>áizē</hi></w></cell>            <cell><w>blind<hi>áizē</hi></w></cell>               <cell><w>blind<hi>áizō</hi></w></cell>   </row>
            <row> <cell><grm>Dat.</grm></cell>  <cell><w>blind<hi>áim</hi></w></cell>             <cell><w>blind<hi>áim</hi></w></cell>                <cell><w>blind<hi>áim</hi></w></cell>    </row>
          </table>
        </div>
        
        <div type="note">
          <p>
            <label>Note.—</label>
            On adjectives like
            <w>láus</w>, <gloss>empty</gloss> (<grm>gen.</grm> <w>láusis</w>);
            <w>gaqiss</w>, <gloss>consenting</gloss> (<grm>gen.</grm> <w>gaqissis</w>), see <ref>§ 175</ref>;
            <w>gōps</w> (<grm>gen.</grm> <w>gōdis</w>), <gloss>good</gloss>, see <ref>§ 173</ref>;
            <w>liufs</w> (<grm>gen.</grm> <w>liubis</w>), <gloss>dear</gloss>, see <ref>§ 161</ref>.
          </p>
        </div>
      </div>

      <div type="section" n="227">
        <p>
          <label>§ 227.</label>
          Like <w>blinds</w> are declined by far the greater majority of <lang>Gothic</lang> adjectives.
          Examples are
          <w>áiweins</w>, <gloss>eternal</gloss>;
          <w>aírþeins</w>, <gloss>earthly</gloss>;
          <w>alls</w>, <gloss>all</gloss>;
          <w>arms</w>, <gloss>poor</gloss>;
          <w>áudags</w>, <gloss>blessed</gloss>;
          <w>baírhts</w>, <gloss>bright</gloss>;
          <w>báitrs</w>, <gloss>bitter</gloss>;
          <w>barnisks</w>, <gloss>childish</gloss>;
          <w>diups</w>, <gloss>deep</gloss>;
          <w>dumbs</w>, <gloss>dumb</gloss>;
          <w>dwals</w>, <gloss>foolish</gloss>;
          <w>fagrs</w>, <gloss>beautiful</gloss>;
          <w>frōþs</w> (<grm>gen.</grm> <w>frōdis</w>), <gloss>wise</gloss>;
          <w>fulgins</w>, <gloss>hidden</gloss>;
          <w>fulls</w>, <gloss>full</gloss>;
          <w>galeiks</w>, <gloss>like</gloss>;
          <w>gáurs</w>, <gloss>sad</gloss>;
          <w>gōþs</w> (<grm>gen.</grm> <w>gōdis</w>), <gloss>good</gloss>;
          <w>grēdags</w>, <gloss>hungry</gloss>;
          <w>gulþeins</w>, <gloss>golden</gloss>;
          <w>háils</w>, <gloss>whole</gloss>;
          <w>halts</w>, <gloss>lame</gloss>;
          <w>handugs</w>, <gloss>wise</gloss>;
          <w>hlūtrs</w>, <gloss>pure</gloss>;
          <w>hulþs</w>, <gloss>gracious</gloss>;
          <w>ibns</w>, <gloss>even</gloss>;
          <pb n="106"/>
          <w>juggs</w>, <gloss>young</gloss>;
          <w>kalds</w>, <gloss>cold</gloss>;
          <w>laggs</w>, <gloss>long</gloss>;
          <w>lats</w>, <gloss>slothful</gloss>;
          <w>leitils</w>, <gloss>little</gloss>;
          <w>liufs</w> (<grm>gen.</grm> <w>liubis</w>), <gloss>dear</gloss>;
          <w>mahts</w>, <gloss>possible</gloss>;
          <w>mahteigs</w>, <gloss>mighty</gloss>;
          <w>manags</w>, <gloss>much</gloss>;
          <w>mikils</w>, <gloss>great</gloss>;
          <w>mōdags</w>, <gloss>angry</gloss>;
          <w>raíhts</w>, <gloss>right</gloss>;
          <w>saþs</w> (<grm>gen.</grm> <w>sadis</w>), <gloss>full</gloss>;
          <w>sineigs</w>, <gloss>old</gloss>;
          <w>siuks</w>, <gloss>sick</gloss>;
          <w>smals</w>, <gloss>small</gloss>;
          <w>snutrs</w>, <gloss>wise</gloss>;
          <w>swarts</w>, <gloss>black</gloss>;
          <w>swērs</w>, <gloss>honoured</gloss>;
          <w>swinþs</w>, <gloss>strong</gloss>;
          <w>tils</w>, <gloss>fit</gloss>;
          <w>ubils</w>, <gloss>evil</gloss>;
          <w>unweis</w>, <gloss>unlearned</gloss>;
          <w>waírps</w>, <gloss>worthy</gloss>;
          <w>weihs</w>, <gloss>holy</gloss>.
        </p>
      </div>
    </div>
    
    <div type="subsubchapter" n="2">
      <head>ja-stems</head>
    
      <div type="section" n="228">
        <p>
          <label>§ 228.</label>
          The <c>ja</c>-stems are divided into two classes like the corresponding declension of nouns (<ref>§ 183</ref>):
          <list>
            <item>
              (1) <c>ja</c>-stems with a short radical syllable, and those whose stems end in a vowel;
            </item>
            <item>
              (2) <c>ja</c>-stems with a long stem-syllable.
            </item>
          </list>
          The latter only differ from the former in the singular.
          The nominal endings of (1) are the same as those of
          <w>harjis</w> (<ref>§ 184</ref>),
          <w>kuni</w> (<ref>§ 186</ref>),
          <w>giba</w> (<ref>§ 191</ref>);
          and of (2)
          <w>haírdeis</w> (<ref>§ 184</ref>),
          <w>kuni</w> (<ref>§ 186</ref>),
          <w>bandi</w> (<ref>§ 193</ref>).
        </p>

        <table>
          <row> <cell/>           <cell cols="3"><grm>Sing.</grm></cell>                                                                                               </row>
          <row> <cell/>           <cell><grm>Masc.</grm></cell>                                <cell><grm>Neut.</grm></cell>                       <cell><grm>Fem.</grm></cell>              </row>
          <row> <cell><grm>Nom.</grm></cell> <cell><w>midjis</w>, <gloss>middle</gloss></cell> <cell><w>midi</w>, <w>midj<hi>ata</hi></w></cell> <cell><w>midja</w></cell>      </row>
          <row> <cell><grm>Acc.</grm></cell> <cell><w>midj<hi>ana</hi></w></cell>              <cell><w>midi</w>, <w>midj<hi>ata</hi></w></cell> <cell><w>midja</w></cell>      </row>
          <row> <cell><grm>Gen.</grm></cell> <cell><w>midjis</w></cell>                        <cell><w>midjis</w></cell>               <cell><w>midj<hi>áizōs</hi></w></cell>  </row>
          <row> <cell><grm>Dat.</grm></cell> <cell><w>midj<hi>amma</hi></w></cell>             <cell><w>midj<hi>amma</hi></w></cell>             <cell><w>midjái</w></cell>     </row>
          <row> <cell/>           <cell cols="3">Plur.</cell>                                                                                               </row>
          <row> <cell><grm>Nom.</grm></cell>	<cell><w>midj<hi>ái</hi></w></cell>               <cell><w>midja</w></cell>                <cell><w>midjōs</w></cell>     </row>
          <row> <cell><grm>Acc.</grm></cell> <cell><w>midjans</w></cell>                       <cell><w>midja</w></cell>                <cell><w>midjōs</w></cell>     </row>
          <row> <cell><grm>Gen.</grm></cell> <cell><w>midj<hi>áizē</hi></w></cell>             <cell><w>midj<hi>áizē</hi></w></cell>             <cell><w>midj<hi>áizō</hi></w></cell>   </row>
          <row> <cell><grm>Dat.</grm></cell> <cell><w>midj<hi>áim</hi></w></cell>              <cell><w>midj<hi>áim</hi></w></cell>              <cell><w>midj<hi>áim</hi></w></cell>    </row>
        </table>

      </div>
    
      <div type="section" n="229">
        <p>
          <label>§ 229.</label>
          Like <w>midjis</w> are declined
          <w>aljis</w>, <gloss>other</gloss>;
          <w>gawiljis</w>, <gloss>willing</gloss>;
          <w>sunjis</w>, <gloss>true</gloss>;
          <w>unsibjis</w>, <gloss>lawless</gloss>;
          <w>fullatōjis</w>, <gloss>perfect</gloss>;
          <w>niujis</w>, <gloss>new</gloss>;
          <w>ubiltōjis</w>, <gloss>evil-doing</gloss>.
          <w>Frija-</w>, <gloss>free</gloss>, has in the <grm>nom. sing. masc.</grm> <w>freis</w> (§ 153).
        </p>
      </div>
      <pb n="107"/>
      <div type="section" n="230">
        <p>
          <label>§ 230.</label>
        </p>

        <table>
          <row> <cell/>           <cell cols="3"><grm>Sing.</grm></cell>                                                                                                 </row>
          <row> <cell/>           <cell><grm>Masc.</grm></cell>                                <cell><grm>Neut.</grm></cell>                         <cell><grm>Fem.</grm></cell>              </row>
          <row> <cell><grm>Nom.</grm></cell> <cell><w>wilþeis</w>, <gloss>wild</gloss></cell>  <cell><w>wilþi</w>, <w>wilþj<hi>ata</hi></w></cell> <cell><w>wilþi</w></cell>      </row>
          <row> <cell><grm>Acc.</grm></cell> <cell><w>wilþj<hi>ana</hi></w></cell>                      <cell><w>wilþi</w>, <w>wilþj<hi>ata</hi></w></cell> <cell><w>wilþja</w></cell>     </row>
          <row> <cell><grm>Gen.</grm></cell> <cell><w>wilþeis</w></cell>                       <cell><w>wilþeis</w> (or <m>-jis</m>?)</cell>     <cell><w>wilþj<hi>áizōs</hi></w></cell> </row>
          <row> <cell><grm>Dat.</grm></cell> <cell><w>wilþj<hi>amma</hi></w></cell>                     <cell><w>wilþj<hi>amma</hi></w></cell>              <cell><w>wilþjái</w></cell>    </row>
        </table>
    
        <div type="note">
          <p>
            <label>Note.—</label>
            The <grm>gen. sing.</grm> of an adjective belonging to this class is not extant.
          </p>
        </div>
      </div>

      <div type="section" n="231">
        <p>
          <label>§ 231.</label>
          Like <w>wilþeis</w> are declined
          <w>aírzeis</w>, <gloss>astray</gloss>;
          <w>alþeis</w>, <gloss>old</gloss>;
          <w>faírneis</w>, <gloss>old</gloss>;
          <w>wōþeis</w>, <gloss>sweet</gloss>.
        </p>
      </div>
    </div>

    <div type="subsubchapter" n="3">
      <head>wa-stems</head>
    
      <div type="section" n="232">
        <p>
          <label>§ 232.</label>
          The <c>wa</c>-stems are declined like the pure <c>a</c>-stems.
          Only a very few adjectives of this class are extant in <lang>Gothic</lang>:
          <w>triggws</w>, <gloss>true</gloss>;
          <w>lasiws</w>, <gloss>weak</gloss>, the regular form of which would be <w>*lasius</w> (<ref>§ 150</ref>), occurs once only, and that in the <grm>nom. sing. masc</grm>.
          The <grm>nom. singular</grm> forms
          <w>*qius</w>, <gloss>alive</gloss>, <grm>pl.</grm> <w>qiwái</w>;
          <w>*fáus</w>, <gloss>little</gloss>, <grm>pl.</grm> <w>fawái</w>;
          <w>*usskáus</w>, <gloss>vigilant</gloss>, <grm>pl.</grm> <w>usskawái</w>, do not occur.
          See <ref>§§ 149, 150</ref>.
          </p>
      </div>
    </div>

    <div type="subsubchapter" n="4">
      <head>i-stems</head>
      
      <div type="section" n="233">
        <p>
          <label>§ 233.</label>
          With the exception of the <grm>nom. sing. all genders</grm>, the <grm>acc. sing. neut.</grm>, and the <grm>gen. sing. masc. and neut.</grm>, all the forms went over into the <c>ja</c>-declension with the same endings as <w>midjis</w> (<ref>§ 228</ref>).
          <grm>Nom. sing.</grm> <w>hráins</w> like
          <w>gasts</w> (<ref>§ 196</ref>),
          <w>ansts</w> (<ref>§ 198</ref>);
          <grm>gen. sing.</grm> <w>hráinis</w> like <w>gastis</w>;
          <grm>nom. acc. sing. neut.</grm> <w>hráin</w> from <lang>prim. Germ.</lang> <w>*χraini</w>, <abbr>cp.</abbr> <lang>OE.</lang> <w>bryce</w> (<grm>neut.</grm>) from <w>*bruki</w>, <gloss>brittle</gloss>;
          <lang>Gr.</lang> <w>ἴδρι</w>, <gloss>skilful</gloss>.
          The <grm>gen. sing. fem.</grm> of an adjective of this class is not extant; nor is the <m>-ata</m> form of the <grm>nom. acc. sing. neuter</grm>.
        </p>
        <pb n="108"/>
        <table>
          <row> <cell/>           <cell cols="3"><grm>Sing.</grm></cell>                                                                                         </row>
          <row> <cell/>           <cell><grm>Masc.</grm></cell>                     <cell><grm>Neut.</grm></cell>   <cell><grm>Fem.</grm></cell>                 </row>
          <row> <cell><grm>Nom.</grm></cell> <cell><w>hráins</w>, <gloss>clean</gloss></cell>  <cell><w>hráin</w></cell>       <cell><w>hráins</w></cell>        </row>
          <row> <cell><grm>Acc.</grm></cell> <cell><w>hráinj<hi>ana</hi></w></cell>                     <cell><w>hráin</w></cell>       <cell><w>hráinja</w></cell>       </row>
          <row> <cell><grm>Gen.</grm></cell> <cell><w>hráinis</w></cell>                       <cell><w>hráinis</w></cell>     <cell><w>*hráinj<hi>áizōs</hi></w></cell>  </row>
          <row> <cell><grm>Dat.</grm></cell> <cell><w>hráinj<hi>amma</hi></w></cell>                    <cell><w>hráinj<hi>amma</hi></w></cell>  <cell><w>hráinjái</w></cell>      </row>
          <row> <cell/>           <cell cols="3"><grm>Plur.</grm></cell>                                                                                         </row>
          <row> <cell><grm>Nom.</grm></cell>	<cell><w>hráinj<hi>ái</hi></w></cell>                      <cell><w>hráinja</w></cell>     <cell><w>hráinjōs</w></cell>      </row>
          <row> <cell><grm>Acc.</grm></cell> <cell><w>hráinjans</w></cell>                     <cell><w>hráinja</w></cell>     <cell><w>hráinjōs</w></cell>      </row>
          <row> <cell><grm>Gen.</grm></cell> <cell><w>hráinj<hi>áizē</hi></w></cell>                    <cell><w>hráinj<hi>áizē</hi></w></cell>  <cell><w>hráinj<hi>áizō</hi></w></cell>    </row>
          <row> <cell><grm>Dat.</grm></cell> <cell><w>hráinj<hi>áim</hi></w></cell>                     <cell><w>hráinj<hi>áim</hi></w></cell>   <cell><w>hráinj<hi>áim</hi></w></cell>     </row>
        </table>
      </div>

      <div type="section" n="234">
        <p>
          <label>§ 234.</label>
          Like <w>hráins</w> are declined
          <w>analáugns</w>, <gloss>hidden</gloss>;
          <w>anasiuns</w>, <gloss>visible</gloss>;
          <w>andanēms</w>, <gloss>pleasant</gloss>;
          <w>áuþs</w>, <gloss>desert</gloss>;
          <w>brūks</w>, <gloss>useful</gloss>;
          <w>gafáurs</w>, <gloss>well-behaved</gloss>;
          <w>gamáins</w>, <gloss>common</gloss>;
          <w>sēls</w>, <gloss>kind</gloss>;
          <w>skáuns</w>, <gloss>beautiful</gloss>;
          <w>skeirs</w>, <gloss>clear</gloss>;
          <w>suts</w> (? <w>sūts</w>), <gloss>sweet</gloss>;
          and a few others.
          </p>
      </div>
    </div>

    <div type="subsubchapter" n="5">
      <head>u-stems</head>
    
      <div type="section" n="235">
        <p>
          <label>§ 235.</label>
          The <c>u</c>-forms appear only in the <grm>nom. sing.</grm> of all genders and in the <grm>acc. sing. neut.</grm> and are like <w>sunus</w> (<ref>§ 202</ref>), <w>faíhu</w> (<ref>§ 205</ref>).
          The <grm>gen. and dat. sing.</grm> of all genders are wanting.
          The ending of the <grm>gen. sing. masc. and neut.</grm> would probably be <m>-áus</m>;
          <abbr>cp.</abbr> the adverbial <grm>gen.</grm> <w>filáus</w> (<ref>§ 205 note</ref>).
          The <grm>nom. acc. neut. pl.</grm> are also wanting.
          All the other extant cases have passed over into the <c>ja</c>-declension.
        </p>

        <table>
          <row> <cell/>           <cell cols="3"><grm>Sing.</grm></cell>                                                                                                 </row>
          <row> <cell/>           <cell><grm>Masc.</grm></cell>                              <cell><grm>Neut.</grm></cell>                          <cell><grm>Fem</grm>.</cell>               </row>
          <row> <cell><grm>Nom.</grm></cell> <cell><w>hardus</w>, <gloss>hard</gloss></cell> <cell><w>hardu</w>, <w>hardj<hi>ata</hi></w></cell>  <cell><w>hardus</w></cell>      </row>
          <row> <cell><grm>Acc.</grm></cell> <cell><w>hardj<hi>ana</hi></w></cell>                    <cell><w>hardu</w>, <w>hardj<hi>ata</hi></w></cell>  <cell><w>hardja</w></cell>      </row>
          <row> <cell><grm>Gen.</grm></cell> <cell><w>*hardáus</w></cell>                    <cell><w>*hardáus</w></cell>                <cell><w>*hardj<hi>áizōs</hi></w></cell> </row>
          <row> <cell><grm>Dat.</grm></cell> <cell><w>*hardj<hi>amma</hi></w></cell>                  <cell><w>*hardj<hi>amma</hi></w></cell>              <cell><w>*hardjái</w></cell>    </row>
          <pb n="109"/>
          <row> <cell/>           <cell cols="3"><grm>Plur.</grm></cell>                                                                                                 </row>
          <row> <cell><grm>Nom.</grm></cell>	<cell><w>hardj<hi>ái</hi></w></cell>                     <cell><w>*hardja</w></cell>                 <cell><w>hardjōs</w></cell>     </row>
          <row> <cell><grm>Acc.</grm></cell> <cell><w>hardjans</w></cell>                    <cell><w>*hardja</w></cell>                 <cell><w>hardjōs</w></cell>     </row>
          <row> <cell><grm>Gen.</grm></cell> <cell><w>hardj<hi>áizē</hi></w></cell>                   <cell><w>hard<hi>áizē</hi></w></cell>                <cell><w>hardj<hi>áizō</hi></w></cell>   </row>
          <row> <cell><grm>Dat.</grm></cell> <cell><w>hardj<hi>áim</hi></w></cell>                    <cell><w>hardj<hi>áim</hi></w></cell>                <cell><w>hardj<hi>áim</hi></w></cell>    </row>
        </table>

      </div>

      <div type="section" n="236">
        <p>
          <label>§ 236.</label>
          Like <w>hardus</w> are declined the following adjectives:—
          <w>aggwus</w>, <gloss>narrow</gloss>;
          <w>aglus</w>, <gloss>difficult</gloss>;
          <w>hnasqus</w>, <gloss>soft</gloss>;
          <w>kaúrus</w>, <gloss>heavy</gloss>;
          <w>láushandus</w>, <gloss>empty-handed</gloss>;
          <w>manwus</w>, <gloss>ready</gloss>;
          <w>qaírrus</w>, <gloss>gentle</gloss>;
          <w>seiþus</w>, <gloss>late</gloss>;
          <w>tulgus</w>, <gloss>steadfast</gloss>;
          <w>twalibwintrus</w>, <gloss>twelve years old</gloss>;
          <w>þaúrsus</w>, <gloss>withered</gloss>;
          <w>þlaqus</w>, <gloss>soft</gloss>.
        </p>
      </div>
    </div>
  </div>

  <div type="subchapter" n="2">
    <head>B. Weak Declension.</head>

    <div type="section" n="237">
      <p>
        <label>§ 237.</label>
        The weak declension of adjectives agrees exactly with that of the three nouns
        <w>hana</w> (<ref>§ 207</ref>),
        <w>haírtō</w> (<ref>§ 213</ref>),
        and <w>tuggō</w> (<ref>§ 210</ref>).
      </p>

      <table>
        <row> <cell/>           <cell cols="3"><grm>Sing.</grm></cell>                                                                                   </row>
        <row> <cell/>           <cell><grm>Masc.</grm></cell>                                <cell><grm>Neut.</grm></cell>            <cell><grm>Fem.</grm></cell>             </row>
        <row> <cell><grm>Nom.</grm></cell> <cell><w>blinda</w>, <gloss>blind</gloss></cell>  <cell><w>blindō</w></cell>    <cell><w>blindō</w></cell>    </row>
        <row> <cell><grm>Acc.</grm></cell> <cell><w>blindan</w></cell>                       <cell><w>blindō</w></cell>    <cell><w>blindōn</w></cell>   </row>
        <row> <cell><grm>Gen.</grm></cell> <cell><w>blindins</w></cell>                      <cell><w>blindins</w></cell>  <cell><w>blindōns</w></cell>  </row>
        <row> <cell><grm>Dat.</grm></cell> <cell><w>blindin</w></cell>                       <cell><w>blindin</w></cell>   <cell><w>blindōn</w></cell>   </row>
        <row> <cell/>           <cell cols="3"><grm>Plur.</grm></cell>                                                                                   </row>
        <row> <cell><grm>Nom.</grm></cell>	<cell><w>blindans</w></cell>                      <cell><w>blindōna</w></cell>  <cell><w>blindōns</w></cell>  </row>
        <row> <cell><grm>Acc.</grm></cell> <cell><w>blindans</w></cell>                      <cell><w>blindōna</w></cell>  <cell><w>blindōns</w></cell>  </row>
        <row> <cell><grm>Gen.</grm></cell> <cell><w>blindanē</w></cell>                      <cell><w>blindanē</w></cell>  <cell><w>blindōnō</w></cell>  </row>
        <row> <cell><grm>Dat.</grm></cell> <cell><w>blindam</w></cell>                       <cell><w>blindam</w></cell>   <cell><w>blindōm</w></cell>   </row>
      </table>

    </div>
    
    <div type="section" n="238">
      <p>
        <label>§ 238.</label>
        In the same manner are declined the weak forms of the <c>ja</c>-stems.
        See <ref>§ 153 note</ref>.
        The <c>i</c>- and <c>u</c>-stems are also thus declined, but have the endings <m>-ja</m>, <m>-jō</m>, <m>-jō</m> in the <grm>nom. sing.</grm> like the <c>ja</c>-stems, thus:—
      </p>
      <pb n="110"/>

      <div type="subsection">
        <head>ja-stems.</head>

        <table>
          <row> <cell/>           <cell cols="3"><grm>Sing.</grm></cell>                                                                                       </row>
          <row> <cell/>           <cell><grm>Masc.</grm></cell>                            <cell><grm>Neut.</grm></cell>                <cell><grm>Fem.</grm></cell>                 </row>
          <row> <cell><grm>Nom.</grm></cell> <cell><w>niuja</w>, <gloss>new</gloss></cell> <cell><w>niujō</w></cell>         <cell><w>niujō</w></cell>         </row>
          <row> <cell><grm>Acc.</grm></cell> <cell><w>niujan</w></cell>                    <cell><w>niujō</w></cell>         <cell><w>niujōn</w></cell>        </row>
          <row> <cell/>           <cell><abbr>&amp;c.</abbr></cell>             <cell><abbr>&amp;c.</abbr></cell> <cell><abbr>&amp;c.</abbr></cell> </row>
        </table>

        <table>
          <row> <cell/>           <cell cols="3"><grm>Sing.</grm></cell>                                                                                         </row>
          <row> <cell/>           <cell><grm>Masc.</grm></cell>                              <cell><grm>Neut.</grm></cell>                <cell><grm>Fem.</grm></cell>                 </row>
          <row> <cell><grm>Nom.</grm></cell> <cell><w>wilþja</w>, <gloss>wild</gloss></cell> <cell><w>wilþjō</w></cell>        <cell><w>wilþjō</w></cell>        </row>
          <row> <cell><grm>Acc.</grm></cell> <cell><w>wilþjan</w></cell>                     <cell><w>wilþjō</w></cell>        <cell><w>wilþjōn</w></cell>       </row>
          <row> <cell/>           <cell><abbr>&amp;c.</abbr></cell>               <cell><abbr>&amp;c.</abbr></cell> <cell><abbr>&amp;c.</abbr></cell> </row>
        </table>

      </div>

      <div type="subsection">
        <head>i-stems.</head>

        <table>
          <row> <cell/>           <cell cols="3"><grm>Sing.</grm></cell>                                                                                           </row>
          <row> <cell/>           <cell><grm>Masc.</grm></cell>                                <cell><grm>Neut.</grm></cell>                <cell><grm>Fem.</grm></cell>                 </row>
          <row> <cell><grm>Nom.</grm></cell> <cell><w>hráinja</w>, <gloss>clean</gloss></cell> <cell><w>hráinjō</w></cell>       <cell><w>hráinjō</w></cell>       </row>
          <row> <cell><grm>Acc.</grm></cell> <cell><w>hráinjan</w></cell>                      <cell><w>hráinjō</w></cell>       <cell><w>hráinjōn</w></cell>      </row>
          <row> <cell/>           <cell><abbr>&amp;c.</abbr></cell>                 <cell><abbr>&amp;c.</abbr></cell> <cell><abbr>&amp;c.</abbr></cell> </row>
        </table>
      </div>
  
      <div type="subsection">
        <head>u-stems.</head>

        <table>
          <row> <cell/>           <cell cols="3"><grm>Sing.</grm></cell>                                                                                         </row>
          <row> <cell/>           <cell><grm>Masc.</grm></cell>                              <cell><grm>Neut.</grm></cell>                <cell><grm>Fem.</grm></cell>                 </row>
          <row> <cell><grm>Nom.</grm></cell> <cell><w>hardja</w>, <gloss>hard</gloss></cell> <cell><w>hardjō</w></cell>        <cell><w>hardjō</w></cell>        </row>
          <row> <cell><grm>Acc.</grm></cell> <cell><w>hardjan</w></cell>                     <cell><w>hardjō</w></cell>        <cell><w>hardjōn</w></cell>       </row>
          <row> <cell/>           <cell><abbr>&amp;c.</abbr></cell>               <cell><abbr>&amp;c.</abbr></cell> <cell><abbr>&amp;c.</abbr></cell> </row>
        </table>
      </div>

    </div>
  </div>

  <div type="subchapter" n="3">
    <head>C. Declension of Participles.</head>

    <div type="section" n="239">
      <p>
        <label>§ 239.</label>
        In the parent language the stem of the present participle ended in <m>-nt</m>, as in <lang>Lat.</lang> <m>ferent-</m>, <grm>Gr.</grm> <m>φέροντ-</m>, <gloss>bearing</gloss>.

        The <grm>masc. and neut.</grm> were originally declined like consonant stems (<ref>§ 217</ref>), and the <grm>fem.</grm> like <w>bandi</w> (<ref>§ 193</ref>).

        This original distinction was not preserved either in <lang>Gothic</lang> or the <lang>West Germanic languages</lang>.

        In <lang>Gothic</lang> the present participle came to have only weak forms except in the <grm>masc. nom. sing.</grm> <w>nimands</w> (<ref>§ 217</ref>) beside <w>nimanda</w>.
        <pb n="111"/>
        
        In other respects it is always declined weak like the three nouns
        <w>hana</w> (<ref>§ 207</ref>),
        <w>haírtō</w> (<ref>§ 213</ref>),
        <w>managei</w> (<ref>§ 210</ref>).
        
        The reason why the <grm>fem.</grm> is declined like <w>managei</w> and not like <w>tuggō</w> is owing to the fact that the original ending of the <grm>nom.</grm> was <m>-ī</m> (<ref>§§ 193, 210</ref>).

        In the <lang>West Germanic languages</lang> the <grm>masc. and neut.</grm> went over into the <c>ja</c>-declension after the analogy of the feminine, and then the <grm>pres. participle</grm> came to be declined like an ordinary adjective according to both the strong and the weak declension.
      </p>

      <table>
        <row> <cell/>           <cell cols="3"><grm>Sing.</grm></cell>                                                                                                       </row>
        <row> <cell/>           <cell><grm>Masc.</grm></cell>                                                  <cell><grm>Neut.</grm></cell>            <cell><grm>Fem.</grm></cell>               </row>
        <row> <cell><grm>Nom.</grm></cell> <cell><w>nimands</w>, <w>nimanda</w>, <gloss>taking</gloss></cell>  <cell><w>nimandō</w></cell>   <cell><w>nimandei</w></cell>    </row>
        <row> <cell><grm>Acc.</grm></cell> <cell><w>nimandan</w></cell>                                        <cell><w>nimandō</w></cell>   <cell><w>nimandein</w></cell>   </row>
        <row> <cell><grm>Gen.</grm></cell> <cell><w>nimandins</w></cell>                                       <cell><w>nimandins</w></cell> <cell><w>nimandeins</w></cell>  </row>
        <row> <cell><grm>Dat.</grm></cell> <cell><w>nimandin</w></cell>                                        <cell><w>nimandin</w></cell>  <cell><w>nimandein</w></cell>   </row>
        <row> <cell/>           <cell cols="3"><grm>Plur.</grm></cell>                                                                                   </row>
        <row> <cell><grm>Nom.</grm></cell>	<cell><w>nimandans</w></cell>                                       <cell><w>nimandōna</w></cell> <cell><w>nimandeins</w></cell>  </row>
        <row> <cell><grm>Acc.</grm></cell> <cell><w>nimandans</w></cell>                                       <cell><w>nimandōna</w></cell> <cell><w>nimandeins</w></cell>  </row>
        <row> <cell><grm>Gen.</grm></cell> <cell><w>nimandanē</w></cell>                                       <cell><w>nimandanē</w></cell> <cell><w>nimandeinō</w></cell>  </row>
        <row> <cell><grm>Dat.</grm></cell> <cell><w>nimandam</w></cell>                                        <cell><w>nimandam</w></cell>  <cell><w>nimandeim</w></cell>   </row>
      </table>
    </div>

    <div type="section" n="240">
      <p>
        <label>§ 240.</label>
        The past participle has both the strong and the weak declension.
        In the former case it is declined like <w>blinds</w> (<ref>§ 226</ref>), and in the latter like <w>blinda</w> (<ref>§ 237</ref>).
      </p>
    </div>
    
    <div type="subsubchapter">
      <head>Strong.</head>

      <div type="section" n="241">
        <p>
          <label>§ 241.</label>
        </p>
  
        <table>
          <row> <cell/>           <cell cols="3"><grm>Sing.</grm></cell>                                                                                                     </row>
          <row> <cell/>           <cell><grm>Masc.</grm></cell>                                <cell><grm>Neut.</grm></cell>                          <cell><grm>Fem.</grm></cell>                 </row>
          <row> <cell><grm>Nom.</grm></cell> <cell><w>numans</w>, <gloss>taken</gloss></cell>  <cell><w>numan</w>, <w>numanata</w></cell>  <cell><w>numana</w></cell>        </row>
          <row> <cell><grm>Acc.</grm></cell> <cell><w>numanana</w></cell>                      <cell><w>numan</w>, <w>numanata</w></cell>  <cell><w>numana</w></cell>        </row>
          <row> <cell/>           <cell><abbr>&amp;c.</abbr></cell>                 <cell><abbr>&amp;c.</abbr></cell>           <cell><abbr>&amp;c.</abbr></cell> </row>
        </table>
  
        <p>
          In the same manner are declined the past participles of weak verbs, as
          <w>nasiþs</w>, <gloss>saved</gloss>, <grm>acc.</grm> <w>nasidana</w>;
          <w>salbōþs</w>, <gloss>anointed</gloss>, <grm>acc.</grm> <w>salbōdana</w>, <abbr>&amp;c.</abbr>
          On the interchange of <c>þ</c> and <c>d</c> see <ref>§ 173</ref>.
        </p>
      </div>
    </div>
    <pb n="112"/>
    <div type="subsubchapter">
      <head>Weak.</head>
      <div type="section" n="242">
        <p>
          <label>§ 242.</label>
        </p>
  
        <table>
          <row> <cell/>                                         <cell cols="3"><grm>Sing.</grm></cell>                                                                           </row>
          <row> <cell/>                                         <cell><grm>Masc.</grm></cell>                <cell><grm>Neut.</grm></cell>                <cell><grm>Fem.</grm></cell>                 </row>
          <row> <cell rows="2" rend="right-bracket">Nom.</cell> <cell><w>numana</w></cell>        <cell><w>numanō</w></cell>        <cell><w>numanō</w></cell>        </row>
          <row>                                                 <cell><w>nasida</w></cell>        <cell><w>nasidō</w></cell>        <cell><w>nasidō</w></cell>        </row>
          <row> <cell rows="2" rend="right-bracket">Acc.</cell> <cell><w>numanan</w></cell>       <cell><w>numanō</w></cell>        <cell><w>numanōn</w></cell>       </row>
          <row>                                                 <cell><w>nasidan</w></cell>       <cell><w>nasidō</w></cell>        <cell><w>nasidōn</w></cell>       </row>
          <row> <cell/>                                         <cell><abbr>&amp;c.</abbr></cell> <cell><abbr>&amp;c.</abbr></cell> <cell><abbr>&amp;c.</abbr></cell> </row>
        </table>
      </div>
    </div>
  </div>

  <div type="subchapter" n="4">
    <head>D. The Comparison of Adjectives.</head>

    <div type="subsubchapter" n="1">
      <head>1. The Comparative Degree.</head>
    
      <div type="section" n="243">
        <p>
          <label>§ 243.</label>
          The <lang>Indg.</lang> parent language had several suffixes by means of which the comparative degree was formed.
          But in the individual branches of the parent language one of the suffixes generally became more productive than the rest, and in the course of time came to be the principal one from which the comparative was formed, the other suffixes only being preserved in isolated forms.
          The only <lang>Indg.</lang> comparative suffix which remained productive in the <lang>Germanic</lang> languages is <m>-is-</m>, which became <m>-iz-</m> (=<lang>Goth.</lang> <m>-iz-</m>, <lang>OHG.</lang> <m>-ir-</m>, <lang>OE.</lang> <m>-r-</m>) in <lang>prim. Germanic</lang> by Verner’s law (<ref>§ 136</ref>).

          To this suffix was added in <lang>prim. Germanic</lang>, or probably in the pre-Germanic period, the formative suffix <m>-en-</m>, <m>-on-</m>, as in
          <lang>Gr.</lang> <w>ἡδίων</w> from <w>*σϝᾱδίσων</w>, <grm>gen.</grm> <w>ἡδίονος</w> = <lang>Goth.</lang> <w>sū̌tiza</w>, <grm>gen.</grm> <w>sū̌tizins</w>, <lang>OHG.</lang> <w>suoȥiro</w>, <grm>gen.</grm> <w>suoȥ-iren</w>, <lang>OE.</lang> <w>swētra</w>, <gloss>sweeter</gloss>, <grm>gen.</grm> <w>swētran</w>.

          This explains why the comparative is declined weak in the oldest periods of the <lang>Germanic</lang> languages.

          In <lang>Gothic</lang> it is declined like the present participle (<ref>§ 239</ref>), except that the <grm>nom. sing. masc.</grm> is always weak.

          Beside the suffix <m>-iz-</m> there was also in <lang>prim. Germanic</lang> a suffix <m>-ōz-</m> (<lang>Goth.</lang> <m>-ōz-</m>, <lang>OHG.</lang> <m>-ōr-</m>, <lang>OE.</lang> <m>-r-</m>) which did not exist in <lang>Indo-Germanic</lang>.

          This suffix is a special <lang>Germanic</lang> new formation, and arose from the comparative of adverbs whose positive originally ended in<pb n="113"/><m>-ō̃</m> = <lang>Indg.</lang> ablative ending <m>-ō̃d</m> (<ref>§ 89</ref>).

          And then at a later period it became extended to adjectives.

          In <lang>Gothic</lang> the <c>ja</c>-stems, <c>i</c>-stems, and <c>u</c>-stems take the suffix <m>-iz-</m>;
          pure <c>a</c>-stems sometimes take the one, sometimes the other suffix, thus:—
        </p>

        <table>
          <row> <cell>Positive.</cell>                            <cell>Comparative.</cell>                           </row>	
          <row> <cell><w>manags</w>, <gloss>great</gloss></cell>  <cell><w>managiza</w></cell>                        </row>
          <row> <cell><w>juggs</w>, <gloss>young</gloss></cell>   <cell><w>jūhiza</w> (<ref>§§ 62, 137</ref>)</cell>  </row>
          <row> <cell><w>swinþs</w>, <gloss>strong</gloss></cell> <cell><w>swinþōza</w></cell>                        </row>
          <row> <cell><w>alþeis</w>, <gloss>old</gloss></cell>    <cell><w>alþiza</w></cell>                          </row>
          <row> <cell><w>sū̌ts</w>, <gloss>sweet</gloss></cell>    <cell><w>sū̌tiza</w></cell>                          </row>
          <row> <cell><w>hardus</w>, <gloss>hard</gloss></cell>   <cell><w>hardiza</w></cell>                         </row>
        </table>
      </div>
    </div>

    <div type="subsubchapter" n="2">
      <head>2. The Superlative Degree.</head>
    
      <div type="section" n="244">
        <p>
          <label>§ 244.</label>
          The superlative, like the comparative degree, was formed in the <lang>Indg.</lang> parent language by means of several suffixes.

          But in the individual branches of the parent language one of the suffixes generally became more productive than the rest, and in the course of time came to be the principal one from which the superlative degree was formed, the other suffixes only being preserved in isolated forms.

          The only superlative suffix which remained productive in the <lang>Germanic</lang> languages is <m>-to-</m> in the combination <m>-isto-</m>, formed by adding the original superlative suffix <m>-to-</m> to the comparative suffix <m>-is-</m>, as in <lang>Sanskrit</lang> and <lang>Greek</lang>,
          as <lang>Gr.</lang> <w>ἥδιστος</w> = <lang>Goth.</lang> <w>sū̌tists</w>, <lang>OHG.</lang> <w>suoȥisto</w>, <lang>OE.</lang> <w>swētest(a)</w>, <gloss>sweetest</gloss>.

          The simple superlative suffix <m>-to-</m> has been preserved in <lang>Gr.</lang>, <lang>Lat.</lang>, and the <lang>Germanic</lang> languages in the formation of the ordinal numerals, as <lang>Gr.</lang> <w>ἕκτος</w>, <lang>Lat.</lang> <w>sextus</w>, <lang>Goth.</lang> <w>saíhsta</w>, <lang>OHG.</lang> <w>sehsto</w>, <lang>OE.</lang> <w>siexta</w>, <gloss>sixth</gloss>.

          The <lang>Germanic</lang> suffix <m>-ōst-</m> was a new formation like <m>-ōz-</m> in the comparative.

          In <lang>Gothic</lang> the rule seems to have been that adjectives which had <m>-iz-</m> in the comparative had <m>-ist-</m> in the superlative,
          and those<pb n="114"/>which had <m>-ōz-</m> in the comparative had <m>-ōst-</m> in the superlative;
          but there are not sufficient examples of the comparative and superlative of the same adjective extant to enable us to establish the rule with certainty.

          The superlative has both the strong and weak declension.

          In the former case it is declined like <w>blinds</w> (<ref>§ 226</ref>), except that the <grm>neut. nom. acc. sing.</grm> in <m>-ata</m> does not occur, and perhaps was not in use;
          and in the latter case like <w>blinda</w> (<ref>§ 237</ref>).

          Examples of the superlative are
          <w>armōsts</w>, <gloss>poorest</gloss>;
          <w>háuhists</w>, <gloss>highest</gloss>;
          <w>managists</w>, <gloss>greatest</gloss>.
        </p>
      </div>
    </div>
    
    <div type="subsubchapter" n="3">
      <head>3. Irregular Comparison</head>
    
      <div type="section" n="245">
        <p>
          <label>§ 245.</label>
          The following adjectives form their comparative and superlative from a different root or stem than the positive:—
        </p>

        <table>
          <row> <cell><grm>Pos.</grm></cell>                                                             <cell><grm>Comp.</grm></cell>            <cell><grm>Superl.</grm></cell>          </row>	
          <row> <cell><w>gōþs</w> (<grm>gen.</grm> <w>gōdis</w>), <gloss>good</gloss></cell>  <cell><w>batiza</w></cell>    <cell><w>batists</w></cell>   </row>
          <row> <cell><w>leitils</w>, <gloss>little</gloss></cell>                            <cell><w>minniza</w></cell>   <cell><w>minnists</w></cell>  </row>
          <row> <cell><w>mikils</w>, <gloss>great</gloss></cell>                              <cell><w>máiza</w></cell>     <cell><w>máists</w></cell>    </row>
          <row> <cell><w>sineigs</w>, <gloss>old</gloss></cell>                               <cell>wanting</cell>          <cell><w>sinista</w></cell>   </row>
          <row> <cell><w>ubils</w>, <gloss>evil</gloss></cell>                                <cell><w>waírsiza</w></cell>  <cell>wanting</cell>          </row>
        </table>

        <div type="note">
          <p>
            <label>Note.—</label>
            <w>sinista</w> is used as the translation of <lang>Gr.</lang> <w>πρεσβύτερος</w>, <gloss>elder</gloss>, <w>þái sinistans</w>, <gloss>the elders</gloss>.
          </p>
        </div>
      </div>

      <div type="section" n="246">
        <p>
          <label>§ 246.</label>
          There are six superlative forms ending in <m>-ma</m>, <m>-tuma</m>, <m>-duma</m> which were formed from adverbial stems with the <lang>Germanic</lang> superlative suffixes <m>-um-</m>, <m>-tum-</m>, <m>-đum-</m>, <abbr>cp.</abbr> <lang>Lat.</lang> <w>optimus</w>, <gloss>best</gloss>;
          <w>intimus</w> from <w>*entemos</w>, <gloss>inmost</gloss> = <lang>Indg.</lang> <w>*en-tmos</w> with vocalic <c>m</c> (<ref>§ 53</ref>).
          On the <c>-t-</c> beside <c>đ</c> see <ref>§§ 128 note 2, 136</ref>.
          The forms are:
          <w>aúhuma</w>, <gloss>higher</gloss>;
          <w>fruma</w>, <gloss>the former, prior, first</gloss>;
          <w>innuma</w>, <gloss>the inner, innermost</gloss>;
          <w>aftuma</w>, <gloss>the following, next, posterus</gloss>;
          <w>iftuma</w>, <gloss>the following, next</gloss>;
          <w>hleiduma</w>, <gloss>the left</gloss>,
          which are all declined weak like <w>hana</w> (<ref>§ 207</ref>), <w>haírtō</w> (<ref>§ 213</ref>), <w>managei</w> (<ref>§ 210</ref>).

          These came to have a comparative meaning in <lang>Gothic</lang>,<pb n="115"/>and then to <w>aúhuma</w>, <w>aftuma</w>, and <w>fruma</w> new superlatives <w>aúhumists</w> (<w>aúhmists</w>), <gloss>highest</gloss>;
          <w>aftumists</w>, <gloss>last, aftermost</gloss>, <w>frumists</w>, <gloss>first</gloss>, were formed;
          and similarly <w>hindumists</w>, <gloss>hindmost</gloss>, <w>spēdumists</w>, <gloss>last</gloss>, from <w>*hinduma</w>, <w>*spēduma</w>.
        </p>
      </div>
    </div>
  </div>

  <div type="subchapter" n="5">
    <head>Numerals.</head>

    <div type="subsubchapter" n="1">
      <head>1. Cardinals.</head>
    
      <div type="section" n="247" status="wip">
        <p>
          <label>§ 247.</label>
          The extant cardinal numerals are:—áins, one;
          twái, two;
          þrija (neut.), three;
          fidwōr, four;
          fimf, five;
          saíhs, six;
          sibun, seven;
          ahtáu, eight;
          niun, nine;
          taíhun, ten;
          *áinlif (but dat. áinlibim), eleven;
          twalif (dat. twalibim), twelve;
          fidwōrtaíhun, fourteen;
          fimftaíhun, fifteen;
          twái tigjus, twenty;
          *þreis tigjus (but acc. þrins tiguns), thirty;
          fidwōr tigjus, forty;
          fimf tigjus, fifty;
          saíhs tigjus, sixty;
          sibuntēhund, seventy;
          ahtáutēhund, eighty;
          niuntēhund (gen. niuntēhundis), ninety;
          taíhuntēhund (taíhuntaíhund), hundred;
          twa hunda, two hundred;
          þrija hunda, three hundred;
          fimf hunda, five hundred;
          niun hunda, nine hundred;
          þūsundi, thousand;
          twōs þūsndjōs, two thousand;
          -g- (= *þreis, see § 2) þūsundjōs, three thousand;
          fidwōr þūsundjōs, four thousand;
          fimf þūsundjōs, five thousand;
          and the datives miþ taíhun þūsundjōm, with ten thousand;
          miþ twáim tigum þūsundjō, with twenty thousand.
          See § 2.
        </p>

        <p>
          The final -n in sibun, niun, taíhun = prim. Germ. *sebun, older -um, *newun (<lang>Indg.</lang> *newn with vocalic n), *tehun, older -um (§ 87), was either due to the inflected forms (§ 252) or else to the influence of the ordinals (§ 253) as in OS. and <lang>OHG.</lang> *áinlif and twalif originally meant something like (ten and) one left over, (ten and) two left over, <abbr>cp.</abbr> Lithuanian vënů́lika, eleven, dvýlika, twelve, &amp;c., where <lang>Goth.</lang> -lif and Lith. -lika are from *liq-, the weak form of the <lang>Indg.</lang> root leiq-, to leave, and are ultimately related to <lang>Goth.</lang> leiƕan, to lend, <lang>Gr.</lang> λείπω, <lang>Lat.</lang> linquō, I leave.
          The<pb n="116"/>assimilation of *-lih to -lif first took place in twalif because of the preceding labial (§ 134 note), and then, at a later period, the -lif was extended to *áinlif (<abbr>cp.</abbr> dat. áinlibim) for older *áinlih.
          13 to 19 were formed by the simple ordinals plus taíhun, but of these only fidwōrtaíhun and fimftaíhun are extant.
        </p>

        <p>
          The decades 20 to 60 were formed in <lang>prim. Germanic</lang> from the units 2 to 6 and the abstract noun *teȝunđʹ- = <lang>Indg.</lang> *dekmtʹ-, decade, whence the <lang>Goth.</lang> stem-form tigu- which went over into the u-declension with a plural tigjus, as nom. twái tigjus, twenty, dat. twáim tigum.
          Prim. Germanic *teȝunđʹ- is a derivative of <lang>prim. Germanic</lang> *teχun- (= <lang>Indg.</lang> *dékm, <lang>Gr.</lang> δέκα, <lang>Lat.</lang> decem, <lang>Goth.</lang> taíhun) with change of χ to ȝ by Verner’s law (§ 136) and the loss of the final consonants (§ 87).
          These numerals govern the gen. case.
          The existing acc. gen. dat. forms are:—acc. þrins tiguns, fidwōr tiguns, fimf tignus;
          gen. þrijē tigiwē;
          dat. twáim tigum, saíhs tigum.
          The formation of the numerals 70–100 is difficult to explain;
          for an account of the various explanations hitherto proposed, see Osthoff-Brugmann’s Morphologische Untersuchungen, v. pp. 11–17.
          The numerals 200, 300, 500, 900 are formed from the units and the neut. noun hund (= <lang>Gr.</lang> ἑ-κατόν, <lang>Lat.</lang> centum), hundred, which is declined like waúrd (§ 181).
          They govern the gen. case.
          The only existing inflected forms of the oblique cases are:
          dat. twáim hundam, fimf hundam;
          þūsundi is a fem. noun, declined like bandi (§ 193), and governs the gen. case.
          The examples of the oblique cases are:
          dat. fidwōr þūsundjōm, fimf þūsundjōm, and those given on p. 115.
        </p>
      </div>
    
      <div type="section" n="248" status="wip">
        <p>
          <label>§ 248.</label> The first three cardinal numerals are declinable in all cases and genders.
        </p>
      </div>
    
      <div type="section" n="249" status="wip">
        <p>
          <label>§ 249.</label> (1) áins, neut. áin, áinata, fem. áina, is always strong and is declined like blinds (§ 226).
          Plural forms meaning only, alone also occur.
        </p>
      </div>
      <pb n="117"/>
      <div type="section" n="250" status="wip">
        <p>
          <label>§ 250.</label> (2)
        </p>

        <table>
          <row> <cell/>           <cell><grm>Masc.</grm></cell>    <cell><grm>Neut.</grm></cell>    <cell><grm>Fem.</grm></cell>   </row>
          <row> <cell><grm>Nom.</grm></cell> <cell><w>twái</w></cell>     <cell><w>twa</w></cell>      <cell><w>twōs</w></cell>  </row>
          <row> <cell><grm>Acc.</grm></cell> <cell><w>twans</w></cell>    <cell><w>twa</w></cell>      <cell><w>twōs</w></cell>  </row>
          <row> <cell><grm>Gen.</grm></cell> <cell><w>twaddjē</w></cell>  <cell><w>twaddjē</w></cell>  <cell>—</cell>            </row>
          <row> <cell><grm>Dat.</grm></cell> <cell><w>twáim</w></cell>    <cell><w>twáim</w></cell>    <cell><w>twáim</w></cell> </row>
        </table>
      </div>
    
      <div type="section" n="251" status="wip">
        <p>
          <label>§ 251.</label> (3)
        </p>

        <table>
          <row> <cell/>           <cell><grm>Masc.</grm></cell>  <cell><grm>Neut.</grm></cell>  <cell><grm>Fem.</grm></cell>   </row>
          <row> <cell><grm>Nom.</grm></cell> <cell><w>*þreis</w></cell> <cell><w>þrija</w></cell>  <cell><w>*þreis</w></cell>  </row>
          <row> <cell><grm>Acc.</grm></cell> <cell><w>þrins</w></cell>  <cell><w>þrija</w></cell>  <cell><w>þrins</w></cell>   </row>
          <row> <cell><grm>Gen.</grm></cell> <cell><w>þrijē</w></cell>  <cell><w>þrijē</w></cell>  <cell>—</cell>              </row>
          <row> <cell><grm>Dat.</grm></cell> <cell><w>þrim</w></cell>   <cell><w>þrim</w></cell>   <cell>—</cell>              </row>
        </table>
      </div>
    
      <div type="section" n="252" status="wip">
        <p>
          <label>§ 252.</label>
          The cardinal numerals 4–15 usually remain uninflected;
          when inflected they follow the i-declension (§ 196), forming their dat. in -im and gen. in -ē;
          the existing examples are dat. fid wōrim, taíhunim, áiniibim, twalibim, fimf taíhunim;
          gen. niunē, twalibē.
          </p>
      </div>
    </div>

    <div type="subsubchapter" n="1">
      <head>2. Ordinals.</head>

      <div type="section" n="253" status="wip">
        <p>
          <label>§ 253.</label>
          The extant ordinals are:—fruma (frumists, § 246), first;
          anþar, second;
          þridja, third;
          fimfta-, fifth;
          saíhsta, sixth;
          ahtuda, eighth;
          niunda, ninth;
          taíhunda, tenth;
          fimftataíhunda, fifteenth (dat. fimftataíhundin).
        </p>

        <p>
          þridja (<lang>Gr.</lang> τρίτος) with weak stem-form from <lang>Indg.</lang> *tri-, the weak form of *trei-, three.
          From þridja onwards the other ordinals were formed from the cardinals by means of the <lang>Indg.</lang> superlative suffix -to- (§ 244), the t of which regularly remained unshifted in fimfta- and saíhsta (§ 128 note 2).
          In other positions the t became þ by the first sound-shifting (§ 128), then þ became đ by Verner’s law (§ 136), which regularly became d after n (see §§ 172–3).
          It is difficult to account for the -u- in ahtuda.
        </p>
      </div>
    
      <div type="section" n="254" status="wip">
        <p>
          <label>§ 254.</label>
          fruma follows the weak declension, the fem. of which is declined like managei (§ 210).
          anþar is declined strong like blinds (§ 226), except that the nom. acc. neut. never ends in -ata;
          nom. masc. anþar (§ 175), neut. anþar,<pb n="118"/>fem. anþara.
          The remaining ordinals are declined weak like blinda (§ 237).
          </p>
      </div>
    </div>

    <div type="subsubchapter" n="1">
      <head>3. Other Numerals.</head>

      <div type="section" n="255" status="wip">
        <p>
          <label>§ 255.</label>
          Both is expressed by masc. nom. bái, acc. bans, dat. báim, neut. nom. acc. ba;
          also by masc. nom. bajōþs, dat. bajōþum.
        </p>
      </div>

      <div type="section" n="256" status="wip">
        <p>
          <label>§ 256.</label>
          The only extant simple distributive numeral is tweihnái, two each, of which the fem. acc. tweihnōs, dat. tweihnáim, occur.
          Distributive numerals are expressed by prepositional or pronominal phrases:
          bi twans aíþþáu máist þrins, by twos or at most by threes;
          ana ƕarjanōh (§ 275) fimftiguns, by fifties in each (company);
          insandida ins twans ƕanzuh (§ 275), he sent them forth two and two.
        </p>
      </div>

      <div type="section" n="257" status="wip">
        <p>
          <label>§ 257.</label>
          Multiplicatives are formed by adding the adj. falþ- to the cardinals.
          They are áinfalþs, onefold, simple;
          fidurfalþs, fourfold;
          taíhuntaíhundfalþs, hundredfold;
          managfalþs, manifold.
        </p>

        <div type="note">
          <p>
            Note.—Observe that instead of fidwōr we have fidur- in compounds;
            other examples are: fidurdōgs (adj.), space of four days;
            fidurragineis, tetrarchate;
            <abbr>cp.</abbr> <lang>OE.</lang> fyðerfēte, fourfooted.
          </p>
        </div>
      </div>

      <div type="section" n="258" status="wip">
        <p>
          <label>§ 258.</label>
          Numeral adverbs in answer to the question, how often? are expressed by numerals together with the dat. sing. and pl. of *sinþs, time (lit. a going):
          áinamma sinþa, once;
          anþaramma sinþa, a second time;
          twáim sinþam, twice;
          þrim sinþam, thrice;
          fimf sinþam, five times;
          sibun sinþam, seven times;
          <abbr>cp.</abbr> <lang>OE.</lang> ǣene sīða, once;
          fīf sīðum, five times.
        </p>
      </div>
    </div>
  </div>
</div>
